【裁判字號】    98,訴,2169
【裁判日期】    990415
【裁判案由】    確認董事委任關係不存在
【裁判全文】
臺灣桃園地方法院民事判決              98年度訴字第2169號
原      告  甲○○
被      告  全禦保全股份有限公司
法定代理人  乙○○
訴訟代理人  丙○○
上列當事人間請求確認董事委任關係不存在事件，於民國99年4
月1日言詞辯論終結，本院判決如下：
    主  文
確認原告與被告間董事之委任關係不存在。
訴訟費用由被告負擔。
    事實及理由
壹、程序部分
一、按股份有限公司應由董事長對外代表公司，惟公司與董事間
    訴訟，除法律另有規定外，則由監察人或股東會所選任之人
    代表公司為訴訟，公司法第208 條第3 項、第213 條定有明
    文。其立法目的乃恐董事長代表公司對董事起訴，難免有循
    私之舉。若公司已解散行清算程序，公司董事雖不得以董事
    身分執行職務，而應由清算人執行清算事務，但公司之清算
    ，原則上以董事為清算人，除非公司法或章程另有規定或股
    東會另選清算人時，不在此限，此亦為公司法第322條第1項
    定有明文。且清算人於執行清算事務範圍內，除另有規定外
    ，其權利義務與董事同（公司法第324 條）。是董事原則上
    應為清算人，且清算人之權利義務與董事同，則董事以清算
    人身分對董事為訴訟，亦難免有循私之舉。依同一法理，仍
    不宜由董事以清算人身分對董事為訴訟。再按清算中，公司
    股東會與監察人依然存續，對董事之訴訟依法仍應由監察人
    或股東會所選任之人代表公司為之，始為適法（最高法院94
    年度台上字第230 號判決意旨參照）。查被告雖於民國98年
    1 月20日為經濟部以經授中字第09834009290 號函廢止公司
    登記一情，有原告提出被告公司之股份有限公司變更登記表
    附卷可稽（見本院卷第21至23頁），惟本件係董事與公司間
    之訴訟，參諸前揭法文規定及最高法院判決意旨，應以被告
    上開登記表上登載之監察人乙○○代表公司訴訟，故原告列
    乙○○為被告之法定代理人提起本件，依法尚無不符，合先
    敘明。
二、本件被告經合法通知，未於言詞辯論期日到場，核無民事訴
    訟法第386 條所列各款情形，爰依原告之聲請，由其一造辯
    論而為判決。
貳、實體部分
一、原告主張：原告於88年1 月間因訴外人陸振華之邀而以新臺
    幣（下同）30萬元轉讓取得陸振華在被告百分之10之股權，
    嗣於收到財政部臺灣省北區國稅局「96年度營利事業所得稅
    核定稅額繳款書」及「95年度營利事業所得稅未分配盈餘核
    定稅額繳款書」始知陸振華將原告列為被告董事，經調閱董
    事會議事錄、簽到簿、董事願任同意書發現，原告名字遭他
    人冒名簽署。因原告從未接獲召開股東會、董事會之通知，
    亦未擔任記錄，更未表示願意擔任董事，顯然該董事會之會
    議紀錄、簽到簿、董事願任同意書均係他人偽造原告名字簽
    署，甚至以該偽造之董事會議事錄、簽到簿、董事願任同意
    書等文件向經濟部申請公司變更登記。原告既未參與被告董
    事會議亦未簽署董事願任同意書，當然不具董事身分，被告
    以前揭偽造之文書向經濟部申請為不實之登記，致主管機關
    登記之資料仍登載原告為被告董事，使原告在私法上之地位
    有受侵害之危險，此項危險既得以確認判決除去，爰提起本
    件確認之訴，並聲明：如主文所示。
二、被告法定代理人乙○○未於言詞辯論期日到場，其訴訟代理
    人丙○○於準備期日則以：乙○○是被告董事長陸振華兒時
    的玩伴，沒有實際參與公司營運，乙○○是在另一件確認董
    事關係不存在訴訟時才知道是被告監察人。對原告起訴內容
    真實性無從答辯等語，資為抗辯。
三、按確認之訴，非原告有即受確認判決之法律上利益者，不得
    提起。所謂即受確認判決之法律上利益，係指法律關係之存
    否不明確，原告主觀上認其在法律上之地位有不安之狀態存
    在，且此種不安之狀態，能以確認判決將之除去者而言（最
    高法院52年台上字第1240號判例要旨參照）。查本件原告主
    張其於88年1 月間因陸振華之邀而以30萬元轉讓取得陸振華
    在被告百分之10之股權，然從未接獲召開股東會、董事會之
    通知，亦未擔任記錄，更未表示願意擔任董事，然被告卻將
    其登記為被告董事等情，有前揭股份有限公司設立登記事項
    卡、被告董事會議事錄、被告董事會簽到簿、董事（監察人
    ）願任同意書、股份有限公司變更登記表附卷可考（見本院
    卷第4-6 、9-11、21頁），是兩造間是否有董事之委任關係
    即屬不明確；又原告因在被告之登記資料中經列名董事，致
    原告於被告遭廢止登記後，於應行清算程序成為被告之法定
    清算人，而遭稅捐機關催繳被告積欠之稅款等情，亦有原告
    所提出之財政部臺灣省北區國稅局96年度營利事業所得稅核
    定稅額繳款書及95年度營利事業所得稅未分配盈餘核定稅額
    繳款書附卷可參（見本院卷第7-8 頁），足認原告私法上之
    地位確有受侵害之危險，而此項危險又非不得以確認判決予
    以除去，揆諸前揭判例意旨，應認原告有提起本件確認訴訟
    之法律上利益。
四、又乙○○之訴訟代理人雖稱是在另一件確認董事關係不存在
    訴訟時才知道是被告監察人云云；惟依原告提出之上開董事
    會簽到簿及變更登記表觀之，乙○○於94年4 月6 日董事會
    即以監察人名義列席，且被告遭廢止登記時仍登載為被告之
    監察人，從形式上觀之，在無確切反證下，乙○○尚為被告
    之監察人，殆無疑義，是乙○○上揭陳述，於其為公司之代
    表進行本件訴訟，並無影響。
五、公司與董事間之關係，除本法另有規定外，依民法關於委任
    之規定，公司法第192 條第4 項定有明文，是公司之董事與
    公司間之關係，要屬委任關係無疑。查本件原告主張之前揭
    事實，業據其提出股份有限公司變更登記表、財政部臺灣省
    北區國稅局96年度營利事業所得稅核定稅額繳款書、95 年
    度營利事業所得稅未分配盈餘核定稅額繳款書、94年4 月6
    日被告董事會議事錄、被告董事會簽到簿、董事（監察人）
    願任同意書、股份有限公司變更登記表等件為憑；再參以董
    事（監察人）願任同意書上立同意書人「吳悅琦」之字體，
    與上開94年4 月6 日相關議事錄、簽到簿之字體，用肉眼觀
    察，應係出於同一人之手，而與原告當庭之簽名書寫之字體
    ，無論筆順、筆法、筆韻等有明顯之不同，可徵原告主張其
    未曾接獲召開股東會、董事會之通知，亦未擔任記錄，更未
    表示願意擔任董事等情，當屬有據，應堪信為真實。
六、從而，原告以其與被告間並無董事之委任關係，請求確認兩
    造間之董事之委任關係不存在，為有理由，應予准許。
七、據上結論，原告之訴為有理由，依民事訴訟法第385 條第1
    項前段、第78條，判決如主文。
中    華    民    國    99    年    4     月    15     日
                  民事第一庭  審判長法  官  郭琇玲
                                    法  官  陳振嘉
                                    法  官  郭俊德
以上正本係照原本作成。
如對本判決上訴，須於判決送達後20日內向本院提出上訴狀。
中    華    民    國    99    年    4     月    15     日
                                    書記官  黃澧

司法院資訊處製作；財團法人民間司法改革基金會備份。
